臺灣高等法院刑事判決　　　　　　　　96年度上訴字第2047號
上　訴　人　臺灣桃園地方法院檢察署檢察官
被　　　告　丁○○
指定辯護人　本院公設辯護人丙○○
上列上訴人因被告強盜案件，不服臺灣桃園地方法院95年度訴緝
字第122號，中華民國96年3月28日第一審判決（起訴案號：臺灣
桃園地方法院檢察署90年度偵字第16955號），提起上訴，本院
判決如下：
    主  文
上訴駁回。
    理  由
一、公訴意旨略以：被告丁○○與同案被告姚威帆、呂昱慶（原
    名呂建儒）、許時海（以上3人均通緝中）、呂美和、宋榮
    盛、孫晉鼎、林信源、嚴百忍、張群治（原名張維鳴）、鄧
    光廷（以上7人均經判決無罪或不另為無罪之諭知確定）等
    人，均係劉國清（通緝中）所經營之國信財務管理顧問股份
    有限公司（址設桃園縣中壢市○○○路○段314號，下稱國信
    公司）之職員，平日常糾結成群，竟共同意圖為自己不法所
    有並基於強盜之概括犯意聯絡，於民國90年1月間，以購車
    為由，要求經營汽車商行之甲○○（起訴書誤載為李忠恕）
    提供車輛與渠等試車，甲○○乃駕駛車牌號碼U4－8756號自
    用小客車前往國信公司，劉國清等人即以分持木棍及疑似槍
    械物品圍住甲○○之脅迫手段，至使甲○○不能抗拒而交付
    該自小客車；又於同年3、4月間，被告與劉國清等人再以脅
    迫手段要求甲○○至國信公司解決上開小客車之貸款事宜，
    待甲○○駕車至國信公司，又以同一方法，至使甲○○不能
    抗拒而先後交付所駕駛之車牌號碼U4－8825、5M－2041、U4
    －8852號等自用小客車，因認被告涉犯刑法第328條之強盜
    罪嫌云云。
二、按犯罪事實應依證據認定之，無證據不得認定犯罪事實，刑
    事訴訟法第154條第2項定有明文。又認定不利於被告之事實
    ，須依積極證據，茍積極證據不足為不利於被告事實之認定
    時，即應為有利於被告之認定，更不必有何有利之證據；且
    刑事訴訟法上所謂認定犯罪事實之積極證據，係指適合於被
    告犯罪事實之認定之積極證據而言，雖不以直接證據為限，
    間接證據亦包括在內，然而無論直接或間接證據，其為訴訟
    上之證明，須於通常一般之人均不致有所懷疑，而得確信其
    為真實之程度者，始得據為有罪之認定，倘其證明尚未達到
    此一程度，而有合理之懷疑存在時，自不能以推測或擬制之
    方法，以為有罪裁判之基礎，最高法院著有30年上字第816
    號、29年上字第3105號、76年台上字第4986號、40年台上字
    第86號等判例可資參照。再者，告訴人之告訴，係以使被告
    受刑事訴追為目的，是其陳述是否與事實相符，仍應調查其
    他證據以資審認（最高法院52年台上字第1300號判例參照）
    。
三、公訴人認被告涉有上開強盜犯行，無非係以告訴人甲○○之
    指訴及其出具之贓物領據等為其主要論據。惟訊據被告堅決
    否認有公訴人所指之強盜犯行，並辯稱：伊雖係國信公司之
    員工，並於90年10月4日，在車牌號碼U4－8852號自用小客
    車上為警查獲，但伊當時只是陪同友人試車，根本不認識甲
    ○○，為何被指涉有強盜犯行，其完全不知情等語。
四、經查：
(一)
  1.告訴人甲○○於警詢時指稱：
  伊以前是經營中古汽車買賣，劉國清欲買一部賓士320但無
    法辦貸款，劉國清即以此為由，要我交一部賓士車給他並約
    伊到台北縣三重市○○路之頂好超市前碰面，伊即開一部車
    牌號碼U4－8756號賓士車與劉國清碰面，當時他帶了綽號「
    小吳」之男子及其手下小弟一起去，劉國清和小吳坐上車後
    就從腰際拿出90手槍要伊下車，由小吳接手將車開走。
  90年3月27日劉國清又打電話表示說他找到人可以辦貸款，
    要伊到桃園縣中壢市○○○路○段3 14號國信財務管理公司
    （下稱國信公司）商談，並且會將上開車牌號碼U4－8756號
    汽車返還，伊依約前往，到了以後他就叫7、8名小弟圍住伊
    ，又掏出手槍押住伊，由一位小弟將伊所駕駛之黑色賓士車
    U4－8825鑰匙強行搶走並將該車開走後，才放伊走。
  90年4月初，劉國清又打電話表示車子貸款辦不下來就算了
    ，他不買車了要將上開2部車返還，要伊自己到桃園縣中壢
    市○○○路之國鼎汽車商行取車，伊到現場後，劉國清即恐
    嚇說要左手還是右手給我，並叫6、7名小弟架住伊雙手，再
    由其中1名小弟將伊開去之車牌號碼為5M－2041號汽車強行
    開走，當時劉國清有警告伊不准報警，否則會馬上叫小弟開
    槍打死伊，伊因此害怕不敢報案。
  伊遭劉國清搶走上開車輛後，心有不甘，就透過朋友介紹由
    一綽號「金剛」之男子出面與劉國清約在桃園縣楊梅鎮○○
    路之兆雲財務管理公司（下稱兆雲公司）談判，但劉國清、
    姚威帆不買金剛的帳，說「叫誰來講都沒有用，我有槍最大
    ，道上兄弟都怕我」，並將1枝長槍（散彈槍）、2枝90手槍
    拿出來，再叫小弟將伊開去之車牌號碼U4－8852號轎車強行
    開走。
  警方所查獲之張群治、鄧光廷、許時海、丁○○都是劉國清
    、姚威帆小弟，伊遭搶時他們都在場並有出手毆打伊。另呂
    美如是與其他同夥共同押住伊，讓其他人強盜伊汽車云云（
    見偵字第16955號影卷第12至14頁、第97頁），並指認劉國
    清、姚威帆、張群治、鄧光廷、許時海、丁○○、宋榮盛、
    嚴百忍、林信源、呂建儒、呂美和等人之口卡及照片後明確
    指陳渠等即為強盜伊車輛之人。
  2.旋於檢察官偵查中改稱：
  90年3月中旬，伊當時是經營寶聲汽車行，因劉國清要跟伊
    買車，伊駕駛車牌號碼U4－8825號自小客車到中壢市○○○
    路之國信公司，當時劉國清要求試車，但伊因沒保障所以不
    答應，劉國清就說「車子不管如何一定要留下來，否則就無
    法走出這個大門」，當時有被告張群治、鄧光廷、丁○○、
    許時海等7、8個人在場，因心裡害怕所以先離開現場。被告
    （劉國清）要伊辦理貸款，伊向中國信託申請貸款，銀行不
    核准，伊即打電話告訴他。
  第二次在4月中旬，劉國清又要伊到上址，並說「無論如何
    要將車子貸款辦出來」，並給伊一星期期限，一星期過後伊
    打電話告知無法辦理貸款，其回稱無論如何要交一部車給他
    ，不然伊要給他左手或右手，當時因劉國清有亮出一把手槍
    ，怕波及家人不敢去報警，後來伊又開車牌號碼5M－2041號
    去同一個地方，劉國清說要這部車子留下來，再給伊一星期
    時間辦貸款，否則先前交給他的二部車子，包含車牌號碼U4
    －8825號之車子都要過戶給他，當時張群治、鄧光廷、丁○
    ○、許時海也在場。
  又過一星期，貸款仍無法辦下來，劉國清又要伊過去找他，
    他說如果不過去，車子就不還，伊即駕駛車牌號碼U4－8852
    號車子到同一地方，到現場時除了劉國清以外還有12人在場
    ，伊到二樓後，丁○○及張群治各拿一把手槍抵住頭部，押
    伊到劉國清面前，劉國清說「你貸款辦不下來，不想活了，
    再給你最後一次機會，否則車子不還你」，並強把伊開去車
    子留下，要求伊自己坐計程車離開。後來因為5M－2041之車
    主江明義託伊賣車，他知道車被押住，要伊負責，伊就結束
    營業，回去嘉義。
  另外車號U4－8756號之汽車，是一名綽號「小葉」約在90年
    1月份在中壢市○○路一家薑母鴨店介紹伊認識劉國清，伊
    當時是開車牌號碼U4－8852號車子過去，劉國清要一綽號「
    小吳」男子拿一把開山刀說要剁下伊手指，並強押伊將這部
    車典當，但因該車車主是伊哥哥（李淂敬）無法典當，所以
    「小吳」拿著開山刀在中原大學附近一間PUB，要伊在3日內
    交1台車，否則該部車牌號碼U4－8852號車子不會返還，並
    要伊簽立本票及交出身分證，且稱不能報警，否則家人會受
    波及後即將該車開走，當時他手下約有20多人，3日後伊就
    開車牌號碼U4－8756號自小客車（客戶託賣）到國信公司，
    換回上開車牌號碼U4－8852號自小客車，渠等並要伊10日後
    再開1台賓士車過去，往後才會在3月中旬開車牌號碼U4－88
    25號汽車到劉國清公司。
  強盜伊之人有張群治、鄧光廷、劉國清、呂建儒、呂美和、
    宋榮盛、姚威帆、嚴百忍、林信源、孫晉鼎等人，而丁○○
    、許時海則沒印象，因當時有1、20人，不能確定，其中車
    牌號碼5M－2041號、U4－8825號汽車是孫晉鼎帶人來搶的，
    有拿出槍枝的是劉國清、孫晉鼎、宋榮盛、姚威帆4人云云
    （見同上卷第101至105頁、第147至148頁）。
  3.於原法院91年度訴字第649號案件時先證稱：
  車牌號碼U4─8756號自小客車是在中原大學那邊被搶，詳細
    時間不記得，大約是在晚上，那天參與的人都不在剛剛庭上
    的被告，那是劉國清跟他的手下拿著刀押著我，說車子鑰匙
    不交給他們就要剁手指，那時伊在開車行，透過劉國清的介
    紹打電話給押伊車子的人，我們約在中原大學，伊到的時候
    他們就直接把伊押走，這是劉國清的手下做的。
  車牌號碼U4─8825號汽車則是在國信公司那邊被搶，那時因
    劉國清說要跟伊買賓士S320型之汽車，所以我過去跟他談，
    之前伊有將1部賓士E200Ｋ的權利車（車主是彭錦松）以10
    萬元賣給劉國清，但因為是貸款車，所以後來被銀行拖回去
    ，這件事劉國清自己知道，但劉國清硬要伊把車子還給他，
    所以要伊去國信公司，強行取走伊開去的車牌號碼U4─8825
    號車子去抵償，那天是孫晉鼎、劉國清這兩個人帶著一些小
    弟押著伊把車子鑰匙給伊，當時還有亮槍出來，伊為了保命
    ，所以把車子鑰匙給他。
  第三部車是車牌號碼5M－2041號車子，是因為劉國清一直要
    買賓士320型的車子，但是貸款一直辦不下來，他仗著他是
    黑社會有槍，就恐嚇說「中壢有誰不認識我，如果貸款辦不
    下來就自己看著辦」，要伊去赴約，因為伊當時車行剛開，
    不想惹事，所以就去國信公司赴約，但談不攏，劉國清就強
    押伊把車鑰匙及車子（車牌號碼5M－2041號）拿走，當時在
    場的人有張維鳴、呂美和、宋榮盛、孫晉鼎、鄧光廷（指認
    照片），我忘記他們當中有幾人拿槍，伊都是跟劉國清談，
    整個過程中其他人都是站在旁邊，除這5人外，還有其他的
    人在樓下，當時對方在場的人約有13個左右，除了劉國清說
    話之外，孫晉鼎也有說話，伊現在不記得孫晉鼎說什麼，大
    概是恐嚇的意思，伊所指認之5人當時都有在現場，可以聽
    到伊與劉國清得對話，因為他們有拿著槍，所以才把鑰匙給
    他們。
  第四部車是車牌號碼U4－8852號車子，是在楊梅的一家財務
    管理公司被搶走，那時候是想要回伊先前被搶走之上開車牌
    號碼U4－8825號、5M－2041號的車子，劉國清要伊拿100萬
    元出來，當時被告張維鳴、呂美和、宋榮盛、孫晉鼎、鄧光
    廷、林信源都有在場，那時候他們是站在門口並沒有說話，
    伊與劉國清、孫晉鼎在裡面談，伊和一個朋友一起去跟他們
    談，劉國清要求100萬元，伊不同意，他就要伊再把車牌號
    碼U4－8852號車留下來，他說你願意的話就把100萬元拿來
    ，三部車就還你，當時劉國清腰際有插一把槍，而且他們人
    多，怕會走不出大門，所以才把車子鑰匙留下來離開，我當
    時是跟我朋友一起坐計程車離開。
  第一部車被搶時，那個人說車不留下來要剁手指，第二部車
    被搶時只是把槍亮出來，問說是要命還是要車子，第三部車
    劉國清在電話忠說貸款辦不下來，要求精神賠償，如果不賠
    償就試試看，當面談的過程中，劉國清說如果要把車子拿回
    去就要把貸款辦下來，且不時亮槍，第四部車被搶的時候，
    沒有亮槍，也沒有言語間的恐嚇。因為第一部車被搶的時候
    還不知道是劉國清手下做的，是第四部車被搶走後，劉國清
    親口向伊承認才知道云云（見原法院91年度訴字第649號影
    卷三第42至44頁、第47頁）。
  4.嗣於同一案件又改稱：
  事情的起因是劉國清透過小葉找伊買車，但是因為貸款的問
    題，沒有賣車給劉國清，小葉與伊約在中原大學附近一家泡
    沫紅茶店，伊是開車牌號碼U4－8852號車子過去，對方約有
    20幾個人把車子扣留下來，並且說要剁伊手指，要伊在1天
    的時間內交出1台賓士車，後來就約在三重市○○路○段頂好
    超市附近把車牌號碼U4－8756號交給小葉，伊馬上請拖車公
    司將車子拖回來，但是並沒有找到車子，當時不知道這部車
    是被劉國清手下的人搶走，嚴百忍也沒有參與，是事後才知
    道是被劉國清手下的人搶走。
  第二部車是車號8K－0952號權利車，是劉國清要買的權利車
    ，後來這部車被歐利克公司拖走，因劉國清說車子裡面有槍
    ，要求伊把槍取回，並要伊再補一部車給他，伊有告知劉國
    清說這是權利車，沒有辦法，但他堅持一定要弄一部車給他
    使用，所以劉國清就叫一個綽號「小葉」的人騙伊去國信公
    司，並且要求伊先把伊開去之車牌號碼U4－8825號車鑰匙放
    在樓下櫃台，上二樓後有看到劉國清、孫晉鼎、張群治、呂
    美和、鄧光廷，當時劉國清正在擦槍，他一看到伊上樓就將
    槍上膛指著伊的頭，問說「要不要把車子交出來，這個事情
    要怎麼處理」，伊回說沒有辦法，10萬元的權利車就是這個
    樣子，但是他還是把該部車牌號碼U4－8825號車子留下來。
  後來，劉國清約伊前去國信公司商談取回車牌號碼U4－8825
    號車子的事，先前有以電話聯絡告知劉國清貸款無法辦理，
    劉國清就在電話中說「中壢我最大，沒有人不賣我面子」，
    要伊自己找時間去國信公司跟他們談，並天天打電話恐嚇、
    要伊處理，實在沒辦法所以才開車牌號碼5M－2041號車過去
    ，在樓下的時候一樣要把鑰匙交給櫃台小弟，但當天劉國清
    說要取回前開車牌號碼U4－8825號車子必須在1個月內幫他
    辦理1輛全新的賓士S320型賓士車交給他使用，並說「如果
    賓士車辦不下來，你也不用想活了，除非要給我200萬元，
    才可以拿回8825這部車」，之後他就開車載伊去楊梅埔心的
    某一住家，之後又開到中豐路的大大車行，在去大大車行的
    路途中，劉國清要伊趕快把事情處理好，然後將放在車上的
    槍拿出來，當時是劉國清開車，孫晉鼎坐在旁邊，劉國清跟
    孫晉鼎都有把槍拿出來，劉國清還說「如果這些槍不夠看，
    車後面還有一把長槍」，再將伊帶到國信公司附近，一直不
    讓伊離開，後來可以離開的時候有問劉國清：「我開來之5M
    －2041號車子要跟誰取回？」，劉國清說「你還想把車開走
    ？」，當時被告等人都有在場，總共約有20幾個人在場，因
    為他們都有拿槍出來，所以很害怕也不敢講什麼就先離開。
  後來有找竹聯幫綽號「金剛」之人出面想把車子取回，當天
    伊與綽號「金剛」之人一起開車牌號碼U4－8852號車子到楊
    梅某一財務公司，現場約有40幾個人在場（包含本案被告在
    內），但是後來綽號「金剛」之人與劉國清合作，由綽號「
    金剛」之人派小弟開走車牌號碼U4－8852號車子交給劉國清
    ，並且對伊說如果不把賓士車貸款貸下來或拿出200萬元贖
    車，該部車牌號碼U4－8852號車就要交給劉國清使用，當時
    劉國清也在場，劉國清也有講類似的話，後來就有到派出所
    報案。車牌號碼U4－8852號、U4－8825號、5M－2041號這幾
    部車被搶時，被告張群治、呂美和、嚴百忍、宋榮盛、孫晉
    鼎、鄧光廷、林信源都有在場。當時拿槍的人是劉國清和孫
    晉鼎，其他小弟拿刀跟棒棍的比較多，伊均是與劉國清商談
    ，孫晉鼎只是劉國清身邊的一個小跟班云云（見原法院91年
    度訴字第649號影卷四第11至14頁）。
  5.綜合告訴人警詢、檢察官偵訊筆錄以及原審筆錄，告訴人就
    被告及同案被告等人如何施以強暴脅迫之方式至其不可抗拒
    而交付4部車輛之過程、其交付車輛之原因、先後次序、地
    點、在場人數等，先後不一其詞，已有瑕疵可指。況告訴人
    就被告是否有參與本案犯行，初於警詢時指稱：被告是劉國
    清小弟，遭搶時，有在場並出手毆打云云，旋於檢察官偵查
    中改稱：強取其車子的人有．．．丁○○、許時海則沒印象
    云云，嗣於原審時則均未提及被告有參與強盜其車輛之犯行
    ，自難徒憑告訴人上開有瑕疵之指訴，即遽為不利於被告之
    認定。
(二)又車牌號碼5M－2041號自用小客車，乃原車主江明峰於89年
    12月30日領牌，於90年1月3日設定動產擔保予債權人匯豐汽
    車股份有限公司，並於90年10月18日經法院強制執行，由江
    明峰點交予債權人匯豐汽車股份有限公司等節，有該車之車
    籍資料查詢表、臺灣臺南地方法院90年10月18日90南院鵬執
    速字第21525號函、汽車新領牌照登記書各1份在卷可稽（見
    原法院91年度訴字第649號卷三第18、20、22頁），足認上
    開車輛經法院強制執行，由原車主江明峰點交予債權人匯豐
    汽車股份有限公司，益見告訴人指稱：除車牌號碼U4－8852
    號自用小客車被查獲外，另3部遭搶車輛，尚未追回云云（
    見偵字第16955號影第97頁），與事實不符，而不足採信。
(三)證人呂美和於原審證稱：伊僅知甲○○與劉國清有買賣過車
    子，並有糾紛，但詳情並不清楚，渠等絕無起訴書所載之強
    盜行為等語（見原審卷第201、202頁）、證人孫晉鼎於原審
    證稱：伊向甲○○買過車牌號碼U4－8756號自用小客車，該
    車乃權利車，甲○○原本說可以開半年，但不到2星期即被
    銀行拖走，甲○○才將其父親車牌號碼U4－8825號之黑色賓
    士車給伊代步，至於另2部車伊並無印象，渠等絕對無強盜
    甲○○之車輛等語（見原審卷第206、207頁），且證人即告
    訴人支付乙○○於本院審理時證稱：向派出所備案，係因買
    賣糾紛，怕顧客濫行使用等語，另參以苗栗縣警察局大湖分
    局92年7月28日湖警刑字第0920021053號函載明：「本分局
    坪林所分別於90年5月27日及同年6月3日受理轄區居民乙○
    ○報案，稱其子甲○○因作買賣車輛生意與顧客發生糾紛，
    為顧客扣留車牌號碼U4－8825號賓士牌自小客車、U4－8852
    裕隆牌自小客車（車主為報案人乙○○之長子李淂敬所有）
    ，唯恐被顧客犯案使用，向本分局坪林所報案備查，經本分
    局坪林所婉轉請報案人乙○○依法提出法律訴訟。」等語，
    而上開函文所附之受理各類案件紀錄表，亦僅記載：因為做
    買賣車輛，發生糾紛，被顧客暫時抵用等語（見原法院91年
    度訴字第649號卷四第37頁、第40、41頁），足認告訴人確
    係因車輛買賣而與顧客發生糾紛，而交付上開車輛予顧客使
    用，更見告訴人上開之指訴與事實不符。
(四)至同案被告張群治駕駛告訴人所有之U4－8852號轎車搭載被
    告而遭警方一同查獲，但證人鄧光廷於原審證稱：伊不認識
    甲○○，完全不知道甲○○為何要說伊強盜，伊在車牌號碼
    U4－8852號自用小客車上被查獲，是因為張群治要買車，伊
    與被告、許時海陪同去試車等語（見原審卷第208、209頁）
    ，證人張群治於原審證稱：伊不認識甲○○，因向大大車行
    購買車牌號碼U4－8852號自用小客車，並邀鄧光廷、許時海
    、丁○○一同試車，恰巧被警方查獲，才會與本案牽扯等語
    （見原審卷第210至212頁），足認被告係因同案被告張群治
    買車而一同試車，自難僅憑被告在告訴人所有之上開車輛而
    遭警方查獲即遽認被告涉犯強盜罪嫌。又告訴人所出具之贓
    物領據，乃因告訴人報案其遭強盜，經警方查獲同案被告張
    群治駕駛告訴人所有之車輛後，將該車交由告訴人領回之行
    政上程序，尚不足以認定上開車輛係遭被告所強盜。另證人
    宋榮盛於原審證稱：伊對本件事從頭到尾不知情，亦不曾見
    過甲○○等語（見原審卷第204、205頁），證人嚴百忍於原
    審證稱：伊不認識甲○○，亦無強盜甲○○之車輛，從頭到
    尾都是甲○○自己在講的等語（見原審卷第251、252頁），
    均與本案無涉，自亦不足採為不利被告之認定。
(五)綜上所述，本件除告訴人之指訴外，尚乏確據證明，此外，
    復查無其他積極證據，足資證明被告涉有公訴人所指之犯行
    ，自屬不能證明被告犯罪。
五、原審因予諭知被告無罪之判決，經核並無違誤，公訴人上訴
    意旨：被告係同案被告劉國清之小弟，且於同案被告強盜告
    訴人所持有之上開車輛時均在場，有時亦有參與部分強盜行
    為，足認被告與同案被告劉國清有犯意之聯絡及行為分擔云
    云，惟公訴人所提之證據，尚難證明被告涉有強盜犯行，已
    如上述，且公訴人復未提出其他證據以供本院查證，自難僅
    憑上開告訴人有瑕疵之證詞，即據為不利被告之認定。公訴
    人猶執此，指稱被告涉犯強盜罪嫌云云，指摘原判決不當，
    核無理由，應予駁回。
據上論斷，應依刑事訴訟法第368條，判決如主文。
本案經檢察官黃柏齡到庭執行職務。
中　　華　　民　　國　　96　　年　　7 　　月　　2 　　日
                  刑事第十九庭審判長法  官  尤豐彥
                                    法  官  宋  祺
                                    法  官  黃金富
以上正本證明與原本無異。
如不服本判決，應於收受送達後十日內向本院提出上訴書狀，其
未敘述上訴之理由者並得於提起上訴後十日內向本院補提理由書
（均須按他造當事人之人數附繕本）。
                                    書記官  楊秋鈴
中　　華　　民　　國　　96　　年　　7 　　月　　2 　　日
